【裁判字號】    95,建上易,2
【裁判日期】    950425
【裁判案由】    給付工程款
【裁判全文】
臺灣高等法院臺中分院民事判決         95年度建上易字第2號
上  訴  人  萬里營造有限公司
法定代理人  甲○○
訴訟代理人  王文聖律師
被  上訴人  台中市政府
法定代理人  乙○○
訴訟代理人  李兆祥律師
上列當事人間給付工程款事件，上訴人對於中華民國94年12月9
日臺灣臺中地方法院94年度訴字第352號第一審判決提起上訴，
本院於95年4月11日言詞辯輪終結，判決如下：
    主  文
原判決關於駁回上訴人下列第 2項之訴部分及訴訟費用之裁判廢
棄。
被上訴人應給付上訴人新台幣20萬1240元及自94年2月4日起至清
償日止按年息百分之5計算之利息。
其餘上訴駁回。
第一、二審訴訟費用由上訴人負擔三分之二，餘由被上訴人負擔
。
    事實及理由
一、上訴人主張：
  (一)上訴人承包被上訴人之台中市軍功國民小學教室週邊設施工
    程，並於民國（下同） 91年7月23日與被上訴人簽訂「台中
    市政府工程採購契約書」，約定本工程契約總價計新台幣（
    下同）418萬元，本工程上訴人應於契約簽訂後 10日內開工
    ，並限期至 91年9月30日竣工。上訴人延至92年1月3日方報
    請被上訴人完工驗收，被上訴人卻依工程契約第 23點第1項
    約定，以上訴人逾期120天，每日按契約總價1000千分之1計
    算逾期違約金50萬1600元，並逕自由上訴人未領之工程款中
    扣除，惟上訴人所以遲誤工期，乃工程期間有因天候之不可
    抗力或不可歸責於上訴人之原因，茲臚列於下：
  (1)因辦理本件工程建造執照致遲延開工，計24日：
    被上訴人之台中市軍功國民小學「第二期校舍工程（活動中
    心）」及「重建教室週邊設施工程」，分別由訴外人川發營
    造有限公司及上訴人承包，惟合併取得建造執照，此將致日
    後由何承造人申報開工、申報勘驗產生法令上適用之疑義，
    上訴人初經被上訴人所屬建築工程課人員告知，僅須就該第
    二期校舍工程取得之建造執照辦理變更承造人名義即可合法
    開工，上訴人遂於 92年7月30日經監造人丙○○建築師及被
    上訴人所屬建工課同意後申報開工，詎上訴人開工後，向被
    上訴人所屬建管課申請變更承造人名義竟遭拒絕，而告以本
    件工程應就已取得建照執照辦理分照後始得開工，致上訴人
    另行辦理建造執照遲延至 91年8月22日始得合法申報開工，
    期間共計24日，該遲誤之期間可歸責於被上訴人而無法施工
    ，被上訴人不得剋扣違約金。
  (2)因颱風登陸經過致無法施工，計4日：
    中央氣象局於91年9月5日發布「辛樂克」颱風之陸上警報，
    於同年月8日解除，前後共計4日不能施工。至被上訴人辯稱
    上訴人未依工程契約第11點約定程序申報，即不得主張展期
    等語，惟按工程契約第 9點所列情形，均屬可歸責於定作人
    或屬不可抗力之事變責任，上訴人並不因未向被上訴人提出
    申報，此等可歸責於定作人或不可抗力之因素，即視為可歸
    責於上訴人，因而負逾期完工之債務不履行責任。
  (3)因施作數量增加、改變或拆除重作致影響工期，計101日：
  包括：1.靠側門遊戲草坪高度設計不當：原設計開挖30公分
    而僅回填20公分，致有約 6乘10公尺之面積有高度落差10公
    分之情形，乃在施工完成後，又挖除重做，重新覆土將落差
    高度補足，重新種植草皮，因此增加10個工作天。2.司令台
    旗桿基礎打除重做：依設計圖施作司令台旗桿基礎後，發現
    旗桿現品因位置距離不夠，竟無法安裝，因此乃將該基礎打
    除重做，致增加15個工作天。3.彈性地墊：原設計數量15平
    方公尺，依建築師現場監工人員指示，須依現場地形實際施
    作達31平方公尺，致增加 3個工作天。4.資源回收面鋪平版
    磚：原設計數量62平方公尺，依建築師現場監工人員指示，
    須依現場地形實際施作達100平方公尺致增加3個工作天。5.
    司令台二丁掛：原設計數量 146平方公尺，依建築師現場監
    工人員指示，須依現場地形實際施作達 234平方公尺，又原
    已油漆粉刷皆須打除，再用加益泥黏貼施作，致增加 6個工
    作天。6.資源回收二丁掛：原設計數量90平方公尺，依建築
    師現場監工人員指示須依現場地形實際施作達 129平方公尺
    ，又原已油漆粉刷皆須打除，再用加益泥黏貼施作，致增加
    4個工作天。7.綠籬植栽覆植，重複施作3次：原設計為將因
    施工需要而移動之原有植栽復原，但移動期間枯死部分，須
    更新並補足數量。校方要求種植方式應排列為 3排，故又重
    新種植。另學校要求花之高度必須與原來相同，惟花材商表
    示花苗高度需種植一段時始能符合校方要求。植栽地區為重
    劃區，地質多為石頭，須將石頭撿除並覆土以改良地質地形
    ，以便植栽。最後經校方、被上訴人之建工課長與上訴人三
    面協調後，須將所有花重新造圖分類種植，且由原來 3排又
    改回2排。以上共計增加 30個工作天。8.二丁掛材料缺貨：
    於91年11月7日所召開第 10次工程協調會，作成二丁掛需配
    合校方外牆色系一致性之結論，為此配合工廠窯燒，須待料
    30天，故增加30個工作天。
  至被上訴人辯稱依施工說明書總則第3點、第4點第2款、第3
    款後段等規定，上訴人不得於開標後再藉詞加價等語，惟查
    ，上開施工說明書條款之規定，係針對是否得於開標後再主
    張加價而設，與是否得主張不計工期事由之認定無涉。又被
    上訴人辯稱未依工程契約第11點約定程序申報，即不得主張
    展期等語，惟上訴人得證明因不可歸責之事由致逾期完工，
    並不因未向被上訴人提出申報而生失權效果，且上訴人未依
    程序申報，此等可歸責於定作人或不可抗力之因素，亦不即
    視為可歸責於上訴人，因而負逾期完工之債務不履行責任。
  (4)因丙○○建築師遲延向被上訴人轉送上訴人之申報完工，致
    延誤25日：
    上訴人於92年1月3日即向丙○○建築師申報完工，惟其遲至
    92年 1月28日始將上訴人之申報完工轉送被上訴人，此段期
    間內建築師並無任何因覆核上訴人是否已按圖施工完成，而
    要求上訴人說明或改善之情事，遲延達25日顯非可歸責於上
    訴人。
  上開工期遲延，依工程契約第11點第1項約定原得為展延期
    之事由，均非可歸責於上訴人，詎被上訴人依工程契約第23
    點第1項約定，以上訴人逾期120天，每日按契約總價1000分
    之1計算逾期違約金501,600元，並逕自由上訴人未領之工程
    款中扣除，顯無理由，上訴人自得依工程契約之約定請求被
    上訴人給付該部分之工程款501,600元。
  (二)依工程契約所附單價分析表，其中司令台不銹鋼旗杆所載之
    單價為2402元，三支為7206元，然依契約設計圖所示為專利
    品，價格高達19萬元，加上運費4000元，再扣除原單價三支
    7206元，合計差價為19萬024元兩造遂於91年10月23日第9次
    工程協調會就關於司令台不銹鋼旗杆之契約內容合意變更，
    觀之會議記錄六、結論(一)記載「旗桿之施作可以同級品進行
    ，有關萬里營造有限公司所提屬於專利品，詢價金額遠超過
    契約金額之問題，萬里需舉證才得依規辦理」等語即明，上
    訴人並於91年12月19日第13次工程協調會，舉證原設計圖所
    示旗杆確為新型第169827號專利，且於會議紀錄六、結論(五)
    記載「週邊設施工程中之旗竿經萬里營造詢價結果確為專利
    品（專利字號：新型第169827號專利權，有效期限： 98年8
    月 4日）」明確，故上訴人得本於上開約定請求此項差價。
    縱認兩造並未合意上開旗杆以專利品施作，惟依工程圖說既
    係設計為他人擁有專利權利之旗杆，則上訴人受有支出超過
    原設計價格差價之損失，致被上訴人受有得使用專利產品之
    利益，而被上訴人受有該項利益乃無法律上之原因，上訴人
    自得依民法不當得利之法律關係請求被上訴人返還。又被上
    訴人所受該使用專利品之利益，其原物不能返還，依民法第
    181 條但書規定，應償還其價額，即超過原設計金額之差價
    190,294元。
  (三)上訴人對於證人丙○○之證述表示意見如下：
  (1)關於因辦理建造執照而延遲開工、因颱風而停工之日數、資
    源回收面鋪平版磚、司令台二丁掛、資源回收二丁掛等其認
    之日數，上訴人無意見。
  關於側門遊戲草坪高度及彈性地墊，其證述載稱「該部分工
    程並非工程要徑，且上訴人並未依工程合約書第11條規定之
    程序辦理申請展延工期，故依合約書規定，該部分之延遲，
    不得展延工期」乙節有意見，其理由如下：按側門遊戲草坪
    高度、彈性地墊既有因設計不當致上訴人修改、增加施作，
    是即便認該部分並非工程要徑，然此部分既非原合約設計範
    圍內，上訴人若無增加工期又如何施作，再者，上訴人固未
    依合約規定申請展延，然此本不生失權效果。
  (3)關於資源回收面鋪平版磚、司令台二丁掛及資源回收二丁掛
    ，其證述載稱「該部分工程並非工程要徑，但上訴人並未依
    工程合約書第11條規定之程序辦理申請展延工期，故依合約
    書規定，該部分之延遲，不得展延工期」有意見，其理由同
    前所述。
  (4)關於綠籬植栽之移植與復原，其證述載稱「其工程重複施作
    而延宕工期，肇因於原被上訴人及校方三分溝通不良所致」
    ，有意見，其理由如下：按綠籬植栽之移植與復原固為上訴
    人應施工之項目，然並無任何圖示說明足供上訴人施作，致
    校方依其喜好，指示上訴人重複施作，此重複施作之責任，
    顯非可歸責於上訴人之事由。
  (5)關於二丁掛材料缺貨，其證述載稱「本所於本工程開工之初
    ，即已告知上訴人派任工地負責人陳主任，為配合校園整體
    美觀原則，其二丁掛顏色須與原有建物外牆之二丁掛顏色一
    致」登情，有意見，其理由如下：按上開二丁掛之顏色須與
    原有建物外牆顏色一致，並無於原合約內規範，乃遲至91年
    11月7日系爭工程第 10次工程協調會議記錄始提出要求，是
    並無前揭所載之情。
  (6)關於因丙○○建築師遲延向被上訴人轉送上訴人之申報完工
    ，其證述載稱「但工程並未真正完工，上訴人自 1月3日至1
    月28日仍陸續施工中」有意見，其理由如下：按系爭工程於
    92年1月2日所召開第15次協調會議記錄結論已載明「三期校
    舍工程將於本月 8日開工，請萬里營造施工機具請移出俾利
    該工程進行。週邊設施施工缺失改善及植栽、設施復原等是
    否完成請建築師再行確認；萬里營造應提交之文件並應於本
    週五前送建築師處以利完工報驗。」系爭工程於92年1月2日
    已完工祇餘缺失未改善完成，此觀諸監工日報表所載 92年1
    月3日至1月28日施工項目均係缺失改善部分甚明。
  (四)並聲明：(1)被上訴人應給付上訴人新台幣69萬1894元，及自
    起訴狀繕本送達翌日起至清償日止按年息百分之 5計算之利
    息；(2)願供擔保，請准宣告假執行。
二、被上訴人則以：
  (一)就工程開工部分，依工程契約第8條第1項約定：「本工程乙
    方（指上訴人）應於本契約簽訂後10日內開工，並限期至中
    華民國 91年9月30日竣工。」，而在上訴人參加投標前，向
    台中市政府領取標單時，在發給上訴人之投標須知內第 8點
    載明投標人申購招標文件中包括下列各項應詳細核對(一)投標
    須知(二)契約書草稿‧‧‧(八)工程圖說‧‧‧(十八)台中市政府施
    工說明書總則‧‧‧。在此資料中，有設計圖，在設計圖之
    首頁施工圖說補充說明第20點載明本工程若發包實尚未取得
    建照，待業主函知開工，此等資料上訴人在投標前既已詳細
    閱讀而後參與投標，且限定契約簽訂後10日內開工，自有建
    造執照，上訴人投標前及訂約後，就應否辦理分照自在其職
    業領域內早已知悉或應予知悉之事項，上訴人稱因如何致延
    期24日始報請開工云云，乃由於可歸責於上訴人之事由所致
    。
  (二)就辛樂克颱風是否因此使上訴人不能施工，上訴人尚未舉證
    ，而台中市政府91年9月6日之函文，係為督促上訴人應作防
    颱之準備，確保工地人員、機料及學校師生之安全，並非謂
    上訴人已有不能施工之情形，且依工程契約第11點第1項第1
    款規定，發生第 9點規定之事故，而需展延工期者，上訴人
    應於事故發生後7日或其事故消失後7日內向被上訴人申請展
    延工期，逾期不予受理，然查上訴人從未依上開契約所定申
    請展延工期，自不得主張此4日之展期。
  (三)就施作數量增加、改變或拆除重做部分，依施工說明書總則
    第 3點載明：「承包人對各項文件均應切實瞭解，估價前並
    須親自到工程地點詳細勘察，對於地勢土地緊鄰鄰地之環境
    ，原有溝渠、建築物、工作場地、交通運輸、自來水電、煤
    氣‧‧‧均須調查清楚，日後不得藉詞加價。」，第4點第2
    款載明：「‧‧‧如該項詳細圖發出後，承包人認為與原來
    總圖不合，將發生額外工作或材料時，須於 5日內提出異議
    ，聲明應加之工料，否則詳細圖即認為與原圖相符，將來承
    包人不得要求加賬。」，第 3款後段載明：「‧‧‧開標後
    ，所有數量不符與遺漏之項目，應視同已合併於其他相關項
    目估計在內。除另有註明，工程總包價應包括所有人工、材
    料、工具、運輸、保險等費用，如標單、圖樣及施工說明書
    三者均未載明而為工程慣例上所應有或不可少者，承包人亦
    應遵守建築師之指示辦理，不得藉詞推諉及要求加價」，查
    本件工程係總價承包，原告在投標前既未有異議，自不得在
    施工後要求加價。另依工程契約第 11點第1項規定，上訴人
    尚應向被上訴人申請展延工期，自不得於事後始作出主張。
  (四)因丙○○建築師遲延向被上訴人轉送上訴人之申報完工部分
    ，上訴人並未舉證證明函文何時到達建築師處。
  (五)關於司令台不銹鋼旗杆部分，依兩造 91年10月23日第9次工
    程協調會作成「旗竿之施作可以同級品進行」之決議，雖然
    協調會紀錄有「有關萬里營造有限公司所提屬於專利品，詢
    價金額遠超過契約金額之問題，萬里需舉證才得依規辦理」
    之記載，觀其文義，尚難認為台中市政府同意上訴人以專利
    品代替，結論之原則為上訴人可以同級品進行，所謂同級乃
    以與原設計價格相當者而言，尤其上訴人所提之專利品詢價
    遠超過契約金額，因此明確限定上訴人應舉證始得依規辦理
    ，並非同意上訴人即得以遠超過與契約金額之專利品施作，
    上訴人未提出有關資料，依照規定程序申請即貿然施作，自
    不得請求被上訴人交付超過原契約金額之部分，否則被上訴
    人亦得依民法第180條第3款之規定拒絕返還等語，資為抗辯
    。
  (六)並聲明：(一)上訴人之訴及假執行之聲請均駁回；(二)如受不利
    判決，請准供擔保免為假執行。
三、原審為上訴人敗訴之判決，上訴人聲明不服，求為判決：(一)
    原判決廢棄。(二)被上訴人應給付上訴人新台幣69萬1894元，
    及自起訴狀繕本送達被上訴人翌日起至清償日止並按年息百
    分之5計算之利息。被上訴人則求為駁回上訴。
四、上訴人主張伊承包被上訴人之台中市軍功國民小學教室週邊
    設施工程，並於 91年7月23日與被上訴人簽訂「台中市政府
    工程採購契約書」，約定本工程契約總價計 418萬元，上訴
    人應於契約簽訂後 10日內開工，並限期至91年9月30日竣工
    。上訴人雖延至92年1月3日方報請被上訴人完工驗收，惟係
    因工程期間有因天候之不可抗力或不可歸責於上訴人之原因
    ，然被上訴人卻依工程契約第 23點第1項約定，以上訴人逾
    期120天，每日按契約總價1000分之1計算逾期違約金50萬16
    00元，並逕自由上訴人未領之工程款中扣除等情，業據上訴
    人提出契約書影本一份為證，並為兩造所不爭執，自堪信為
    真實。茲兩造爭執之點，厥為依系爭契約書第 11點第1項規
    定：「本工程施工期間，如有下列事故，確非可歸責於乙方
    之理由，而需延展工期者，乙方（即上訴人）應於事故發生
    7日或事故消失後7日內，向甲方（即被上訴人）申請展延工
    期，逾期不予受理。」上訴人就其所主張上開事故，均未於
    約定之 7日內向被上訴人申請展延，是否仍可再依約主張展
    延工期？經查：
  (一)依兩造簽訂之契約書第 11點第1項第1款、第3款規定：「工
    程延期：(一)本工程施工期間，如有下列事故，確非可歸責
    於乙方（按即上訴人）之理由，而需展延工期者，乙方應於
    事故發生7日或其事故消失後7日內，向甲方（按即被上訴人
    ）申請展延工期。逾期不予受理。１發生第 9點規定之事故
    。‧‧‧３因辦理變更設計或工程數量增加。‧‧‧」。又
    第9點第1項規定「天災人禍等因素：前點所稱天災人禍等人
    力不可抗拒之因素，係指經甲方核定之事故：(一)‧‧‧颱
    風‧‧‧所造成之意外災害。」第8點第2項規定：「工期計
    算：(二)本工程除天災人禍等人力不可抗拒因素外，乙方不
    得以任何理由，向甲方申請延長工期。但非歸責於乙方之責
    任而經甲方確認停工者，不在此限。」兩造就工程延期，雖
    已於契約書明確規定，上訴人應於事故發生 7日或其事故消
    失後 7日內，向被上訴人申請展延工期，惟按，兩造工程契
    約上開約定，核其性質均屬可歸責於定作人或屬不可抗力之
    事變責任，債務人既應以其具有可歸責之事由，方有因債務
    不履行而負損害賠償之責任可言，若承攬人僅因未依約定程
    序即時申報停工或延期事由之發生，即須就可歸責於定作人
    或不可抗力之事變因素負債務不履行之責任，無異過於苛責
    承攬人之契約責任，不啻有違民法上債務不履行體系之建制
    ，更損於平等與公平之原則。衡諸該條約定之目的，應係為
    避免將來就逾期完工事由是否符合該條所定情事之舉證之困
    難及舉證責任分配之疑義，故兩造方約定於工程施作期間，
    承攬人應報請定作人為事先之審查，若經定作人審查核准，
    該逾期完工事由之不可歸責於承攬人乙事則告確定，承攬人
    即不需就其逾期完工之事由是否為可歸責於己負舉證責任，
    倘若逾期完工事由未經核准或根本未依程序申報，仍無解於
    該條所列情形之不可歸責性，回歸債務不履行之一般性原則
    ，僅生承攬人需就是否因可歸責於承攬人之事由導致逾期完
    工之債務不履行乙事負舉證責任爾，故被上訴人抗辯上訴人
    未依程序申報，則此等可歸責於定作人或不可抗力之因素即
    視為可歸責於上訴人等語，委無足採，上訴人自不因未依期
    申報系爭逾期完工之事由而當然需負逾期完工之債務不履行
    之責任，如上訴人確能證明係因不可歸責於上訴人之事由致
    逾期完工，自得主張將該等日數自工期中扣除，而展延完工
    期限，更何況兩造契約第11點第1項第3款規: 「因辦理變更
    設計或工程數量增加所致之工程延期」乃全屬可歸責定作人
    之事由，故如僅因上訴人未依程序申報，即生失權效果，而
    應由上訴人就此負債務不履行之責任，則兩造工程契約既為
    被上訴人所制作之定型化契約條款，顯有民法第247條之1第
    1款至第4款所定顯失公平之情形規定之適用，自應認屬無效
    。
  (二)茲就上訴人主張本件工程有因可歸責於被上訴人或不可歸責
    之事由，致影響工期依工程契約第 11點第1項約定得為展延
    工期之情形，逐項審核如下：
  (1)因辦理系爭工程建造執照分照事宜，無法申報開工，致未能
    施工，共計24日：
    上訴人主張系爭工程中應施作司令台、資源回收中心等主體
    工程新建建築物所請領之建造執照，係與系爭工程軍功國小
    校舍新建建築物 (下稱二期工程)合併取得乙張建造執 照，
    然由於二期工程之承造人係屬第三人川發營造有限公司，而
    系爭工程之司令台、資源回收中心之承造人則為上訴人，此
    將致日後由何承造人申報開工、申報勘驗產生法令上適用之
    疑義，乃上訴人初經被上訴人所屬建築工程課人員告知，僅
    須就該二期工程校舍已取得之建造執照辦理變更承造人名義
    即可合法開工，上訴人遂於 92年7月30日經監造人丙○○建
    築師及建工課同意後申報開工，詎上訴人開工後，向被上訴
    人所屬建管課申請變更承造人名義竟遭拒絕，而告以本件工
    程應就已取得建造執照辦理分照後始得開工，致上訴人另行
    辦理建造執照分照遲延至 91年8月22日始得合法申報開工，
    期間共計24日，已據建築師丙○○於原審證述屬實，此遲誤
    之期間為可歸責於被上訴人之事由，不能計入工期，上訴人
    主張應可採取。
  (2)上訴人主張於91年9月5日發布「辛樂克」颱風登陸經過致無
    法施工，共計 1日不能施工，業據建築師丙○○於原審證述
    明確，此部分亦不應計入工期。
  (3)上訴人主張因施作數量增加、改變或拆除重做致影響工期共
    計90日：
  靠側門遊戲草坪高度設計不當部分：
    上訴人主張原設計開挖30公分而僅回填20公分，致有約6×1
    0公尺的面積有高度落差 10公分之情形。乃在施工完成後，
    又挖除重做，重新覆土將落差高度補足，重新種植草皮，為
    此增加10個工作天，已具建築師丙○○於原審證述屬實，雖
    該建築師又稱，該部分工程並非工程要徑，不能延展工期。
    惟既然該部分工程為系爭工程之一部，因被上訴人設計不當
    ，增加工期，自不應由上訴人負責，此部分增加之工期10天
    應不予計入。
  司令台旗桿基礎打除重做部分：
    上訴人主張依設計圖施作司令台旗桿基礎後，發現旗桿現品
    因位置距離不夠，竟無法安裝。為此乃將該基礎打除重做，
    致增加 7個工作天，雖有證人莊聰明於原審證述為據。惟建
    築師丙○○於原審證述施工前該建築師事務所監造主任已指
    示依 450cm×85cm尺寸施作，所以並無打除重作情事，既然
    建築師事務所監造主任已指示依 450cm×85cm尺寸施作，上
    訴人仍然作錯，此部分增加之工期不應扣除。
  彈性地墊部分：
    上訴人主張原設計數量15平方公尺，依建築師現場監工人員
    指示，須依現場地形實際施作達31平方公尺，已經建築師丙
    ○○於原審證述屬實，是以增加3個工作天應准予扣除。
  資源回收面鋪平版磚部分：
    上訴人主張原設計數量62平方公尺，依建築師現場監工人員
    指示，須依現場地形實際施作達100平方公尺，致增加2個工
    作天。此有證人丙○○於原審證述為據，此部分工期亦應扣
    除。
  司令台二丁掛部分：
    上訴人主張原設計數量146平方公尺，依建築師現場監工人
    員指示須依現場地形實際施作達234平方公尺，又原已油漆
    粉刷皆須打除，再用加益泥黏貼施作，致增加5個工作天。
    此有證人丙○○於原審證述為據，此部分工期亦應扣除。
  資源回收二丁掛部分：
    上訴人主張原設計數量90平方公尺，依建築師現場監工人員
    指示須依現場地形實際施作達 129平方公尺，又原已油漆粉
    刷皆須打除，再用加益泥黏貼施作，致增加 3個工作天。此
    有證人丙○○於原審證述為據，此部分工期亦應扣除。
  綠籬植栽覆植，重複施作三次部分：
    上訴人主張原設計為將因施工需要而移動之原有植栽復原，
    但移動期間枯死部分，須更新並補足數量。校方要求種植方
    式應排列為三排，故又重新重植。另學校要求花的高度必須
    與原來相同，惟花材商表示花苗高度需種植一段時始能符合
    校方要求。又植栽地點為重劃區，地質多為石頭，須將石頭
    撿除並覆土以改良地質地形，以便植栽。最後經校方，被上
    訴人建工課長與上訴人三方協調後，須將所有的花重新造圖
    分類種植，且由原來三排又改回二排。以上共計增加30個工
    作天應予扣除。惟據證人丙○○於原審證述綠籬植栽之移植
    及復原，乃合約書規定上訴人之義務，其工程重複施作係因
    兩造及校方溝通不良所致，故此部分增加之工期不應扣除。
  二丁掛材料缺貨部分：
    上訴人主張於 91年11月7日所召開第10次工程協調會，作成
    二丁掛需配合校舍外牆色系一致性之結論，為此配合工廠窯
    燒，需待料30天，故增加30個工作天應予扣除。惟查，本工
    程開工之初，建築師已告知上訴人派駐工地之負責人陳主任
    ，為配合校園整體美觀原則，其二丁掛顏色需與原有建物外
    牆之二丁掛顏色一致惟陳主任竟於二丁掛施工前一日才提出
    材料送審選樣，且無校方及建築師事務所指定之顏色，故校
    方重申校園整體美觀之重要性，要求陳主任確實遵守並作成
    會議記錄，但陳主任置之不理，翌日仍執意進場施工，經建
    築師多次勸阻，仍然無效。遲至同年 12月7日上訴人才以符
    合要求的顏色的二丁掛施作，業據證人丙○○於原審證述明
    確，是此部分增加之工期，不應扣除。
  (4)建築師遲延向被上訴人轉送上訴人之申報完工，致延誤25日
    部分：
    上訴人主張伊於92年1月3日即已向建築師申報完工，惟建築
    師遲至 92年1月28日始將上訴人之申報完工轉送被告，此段
    期間內建築師並無任何因覆核上訴人是否已按圖施工完成，
    而要求上訴人說明或改善之情事，故所遲延達25日顯非可歸
    責於上訴人云云。惟查：上訴人雖曾於92年1月3日向建築師
    申報完工，但工程並未真正完成，上訴人自 1月3日至92年1
    月28日才確實竣工，有監工日報表附卷可查，並經證人丙○
    ○於原審證述明確，而工程是否完工，應以建築師所述為準
    ，是上訴人主張上開期間僅修補瑕疵，工程早已完工，並不
    足採。
  (5)綜上合計 24＋1＋10＋3＋2＋5＋3＝48日之工期延誤，均非
    可歸責於上訴人，被上訴人不得剋扣違約金。上訴人自得依
    工程契約之法律關係，請求被上訴人給付該部分之工程款。
    亦即被上訴人僅得以72日計算逾期罰款。
  (6)依系爭契約第23點第1項逾期罰則每日係以契約總價1000 分
    之1計算逾期罰款，逾期罰款以契約總價之100分之20為上限
    ，乃系爭契約總價為418萬元，逾期每日罰款為 4180元，從
    而，被上訴人僅得扣除罰款 30萬0960元，被上訴人以120日
    計算逾期罰款，扣除50萬1600元，超額扣款20萬1240元，被
    上訴人就此部分請求給付，應予准許。
五、就請求司令台不銹鋼旗杆之不當得利部分：
  (一)民法第 179條規定：「無法律上之原因而受利益，致他人受
    損害者，應返還其利益。雖有法律上之原因，而其後已不存
    在者，亦同。」而主張不當得利請求權之上訴人，係因自己
    之行為致造成原由其掌控之財產發生主體變動，則因該財產
    變動本於無法律上原因之消極事實舉證困難所生之危險自應
    歸諸上訴人，亦即，上訴人對不當得利請求權之成立要件應
    負舉證責任（最高法院91年台上字第1673號判決意旨參照）
    。
  (二)本件上訴人主張依工程契約所附單價分析表，其中司令台不
    銹鋼旗杆所載之單價為2402元，三支為7206元，然依契約設
    計圖所示為專利品，價格高達19萬元，加上運費4000元，再
    扣除原單價三支7206元，合計差價為 19萬024元等事實，已
    為兩造所不爭執。茲有爭執者，係就上開情事，被上訴人方
    面是否構成不當得利？爰說明如下：
  (1)依上開說明，本件上訴人應就其具有不當得利請求權之成立
    要件負舉證責任。此有疑義者，係被上訴人方面受領上開旗
    杆之利益，被上訴人是否係無法律上之原因？按學說上就不
    當得利有關法律上原因之探討，可分為統一說與非統一說兩
    大立場。惟無論如何，於當事人間倘存有契約之法律關係存
    在者，一方如係基於契約之原因而受領他方所為之給付者，
    其受領應認係有法律上之原因，自無構成不當得利可言。
  (2)查證人即系爭工程之建築師丙○○證稱：本工程係以「總價
    承攬」方式發包，換言之，各項工程單價縱與實際發包單價
    之間或較高或較低，與總價無涉，上訴人當初之投標金額即
    應已考慮到各項工程盈虧互補後而決定投標，故上訴人不得
    以某單項工程虧損而要求被上訴人補償差價之理由等語。而
    本件系爭工程確係總價承包乙節，亦有系爭契約書為證，則
    本件兩造間既有契約關係存在，且依約上訴人應提供相關材
    料並為施作後，將工作物交付被上訴人使用，則被上訴人基
    於兩造間之契約關係受領上訴人所交付之系爭司令台不銹鋼
    旗杆，實具有法律上之原因，而無不當得利可言。
  (3)又證人丙○○亦明確證稱：上訴人在該部分工程施工前已提
    出「專利品」之質疑，被上訴人、校方及建築師皆同意上訴
    人可以政府採購法第26條規定以「同級品」送審，只要功能
    效益相當的旗杆即可。本所曾以完全相同的旗杆圖說設計於
    台中市惠文國小，該承攬廠商即以同級品送審，經本所及市
    政府審核通過並施作完成在案，並無任何爭議，本所在會議
    中即告知有該案例可供參辦。詎料，上訴人卻仍以該專利品
    形式的旗杆送審，建築師及被上訴人當然予以核准，換言之
    ，使用專利的旗杆，係上訴人的自主行為，而非被上訴人、
    校方或建築師要求的行為等語。顯見本件被上訴人方面就系
    爭問題，亦給與上訴人相當之轉折空間，而無蓄意要損害承
    包商（即上訴人）以從中獲取高價之物品之情事，亦即，於
    客觀情事上，被上訴人方面所為亦無違反誠信原則之處，附
    此敘明。
  (3)綜上所述，被上訴人本於兩造間之契約關係而受領上開旗杆
    之給付，自係有法律上之原因。本件上訴人依不當得利之法
    律關係，起訴請求被上訴人返還差價為19萬0294元，洵屬無
    據，不應准許。
六、從而，上訴人依兩造契約之法律關係，請求給付工程款20萬
    1240元為有理由，應予准許，其餘超過部分為無理由，不應
    准許，原審就上開應准許部分為上訴人敗訴之判決，核有違
    誤，上訴意旨指摘原判決此部分不當，求予廢棄改判，為有
    理由，應由本院將原判決此部分廢棄改判如主文第 2項所示
    。至於上開不應准許部分，原判決為上訴人敗訴之判決，並
    駁回其假執行之聲請，並無不合，上訴意旨指摘原判決此部
    分不當，求予廢棄改判，沒有理由，應予駁回。
七、本件事證證已臻明確，兩造其餘攻擊及防禦方法，核與判決
    結果不生影響，爰不一一論述，附予敘明。
據上論結：本件上訴為一部有理由，一部無理由，依民事訴訟法
第450條、第449條第1項、第79條但書，判決如主文。
中    華    民    國    95    年    4     月    25    日
                      民事第三庭審判長法  官  陳照德
                                      法  官  蔡王金全
                                      法  官  曾謀貴
以上正本係照原本作成。
不得上訴。
                                      書記官  王瑩澤
中    華    民    國    95    年    4     月    26    日
                                                      Ｈ


司法院資訊處製作；財團法人民間司法改革基金會備份。
